【裁判字號】    91,保險,24
【裁判日期】    920627
【裁判案由】    給付保險金
【裁判全文】
臺灣臺中地方法院民事判決  九十一年度保險字第二四號
  原      告  丁○○○○○○○.
              丙○○○○○○○.
  訴訟代理人  張繼準  律師
              莊惠祺  律師
              常照倫  律師
  被      告  泰安產物保險股份有限公司  設台北市○○區○○路五九號
  法定代理人  乙○○          .
  訴訟代理人  己○○          .
  被      告  太平產物保險股份有限公司  設台北市○○○路○段五五０號四樓
  法定代理人  戊○○          .
  訴訟代理人  甲○○          .
右當事人間請求給付保險金事件，本院判決如左：
    主      文
原告之訴及假執行之聲請均駁回。
訴訟費用由原告負擔。
    事實及理由
壹、訴之聲明：
  一、原告方面：
    (一)被告泰安產物保險股份有限公司應給付原告新臺幣四百萬元，及自民國八十九
      年十月三日起至清償日止按年息百分之五計算之利息。
    (二)被告太平產物保險股份有限公司應給付原告新臺幣四百萬元，及民國自九十年
      八月二十九日起至清償日止按年息百分之五計算之利息。
    (三)願供擔保請准宣告假執行。
  二、被告方面均為：
    (一)原告之訴及假執行之聲請均駁回。
    (二)如受不利之判決，願供擔保，請准宣告免為假執行。
貳、事實陳述摘要：
  一、原告方面：
    (一)本件基礎事實：
      1.緣紅寶石大舞廳係由原告黃金和、曾興旺合夥經營，原告分別於八十八年九
        月十日、同年十二月十三日向被告泰安產物保險股份有限公司（下稱被告泰
        安保險公司）、被告太平產物保險股份有限公司（下稱被告太平保險公司）
        投保公共意外責任險。而八十九年九月三日凌晨一時許，原告所經營之前開
        舞廳之一樓大廳突然有人因誤會而引發衝突，致場面混亂，秩序失控，且數
        人扭打成一團，原告之安管人員為維護在場消費者之人身安全，遂出面制止
        ，惟因加入扭打之人數越聚越多，並與安管人員發生推擠拉扯，爆發嚴重之
        肢體衝突，因而導致在場消費之被害人黃金水與黃金來受重傷，經送醫不治
        死亡。
      2.被害人黃金水與黃金來之家屬，在鈞院刑事庭審理本件意外事故程序進行中
        ，業於九十一年九月二日追加包括原告二人在內之人提起刑事附帶民事損害
        賠償請求，原告認為被害人黃金水及黃金來之家屬可得請求之損害賠償金額
        分別如下所述：(一)被害人黃金水死亡部分：其妻王淑屏支出殯葬費二十五萬
        七千二百元、喪失扶養費四百八十萬一千七百九十九元、受有精神損害二百
        六十萬元，其母陳阿敏喪失扶養費一百二十萬六千八百九十四元、受有精神
        損害二百六十萬元，其子黃泰銘喪失扶養費二百一十三萬三千七百六十九元
        、受有精神損害二百六十萬元，其女黃佩菁喪失扶養費二百三十萬五千六百
        零六元、受有精神損害二百六十萬元，其女黃怡晶喪失扶養費二百四十七萬
        一千八百九十九元、受有精神損害二百六十萬元，其子黃柏凱喪失扶養費三
        百零八萬八千一百二十元、受有精神損害二百六十萬，以上共計為三千一百
        八十六萬五千二百八十七元；(二)黃金來死亡部分，其母陳阿敏支出喪葬費二
        十五萬七千三百元、喪失扶養費一百二十萬六千八百九十四元、受有精神損
        害二百六十萬元，以上共計為四百零六萬四千一百九十四元。其後，原告於
        九十二年三月二十日，業與被害人黃金水、黃金來之家屬就本件事故達成和
        解，並簽有和解書各乙份，約定由原告賠付被害人黃金水之家屬（陳阿敏、
        王淑屏、黃泰銘、黃佩菁、黃怡晶、黃柏凱）共計六百萬元，及賠付被害人
        黃金來之家屬陳阿敏四百萬元。
      3.基此，核與系爭公共意外責任險所承保之意外事故，即「被保險人或其受僱
        人經營業務之行為所致者」相符，原告因而依據兩造間保險契約書之法律關
        係函請被告泰安保險公司、太平保險公司依約給付保險金，詎被告泰安保險
        公司於八十九年十月三日回函以系爭事故起因於顧客雙方間之互毆行為為由
        而拒絕理賠，被告太平保險公司則於九十年八月二十九日回函以系爭事故未
        符於本保險單之承保範圍為由而拒絕理賠。爰依據兩造間保險契約書之法律
        關係暨保險法第九十四條之規定，請求被告給付系爭保險金。
    (二)對於被告辯稱「原告將被告由分公司變更為總公司顯非適法」以及「本件應屬
      臺灣臺北地方法院管轄」等語，所為之陳述：
      1.當事人是否適格為法院應依職權調查之事項，而依目前實務上所採之具體訴
        權說，當事人不適格者，為欠缺權利保護要件，並非起訴程序不合法，因此
        如若當事人不適格，並非由法官命原告補正，而係由原告以訴之變更或追加
        方式，自行更換或追加當事人使之適格。換言之，當事人不適格係由原告自
        行補正，準此，原告將本件被告更正為被告總公司係為補正當事人適格，自
        屬適法。再者，原告訴之變更符合民事訴訟法第二五五條第一項第二款之規
        定，應為法之所許。
      2.本件縱將被告變更為被告總公司，鈞院仍有管轄權。蓋依民事訴訟法第二條
        第二項暨第六條之規定，以及最高法院判例要旨所揭示「分公司為受本公司
        管轄之分支機構，並無獨立之財產，其人格為單一而不可分割，故關於分公
        司業務範圍內之事項涉訟，自得以本公司名義起訴。」等原則，則本件原告
        因與被告泰安保險公司台中分公司、太平保險公司台中分公司業務範圍內之
        事項涉訟，原告自得以分公司所在地之法院，對總公司提起訴訟。
      3.被告辯稱系爭保險契約屬被告總公司之業務云云，惟查，被告公司之主事務
        所雖均設於臺北，然其台中分公司分別設於台中市○○區○○路四段八二一
        號四樓、台中市○○○路○段一九九號四樓，為被告在台中市之事務所暨營
        業所，而本件係因原告與被告台中分公司簽訂系爭保險契約而涉訟，足徵本
        件係關於被告台中分公司業務範圍內之事項而涉訟，職是，鈞院對本件訴訟
        自有管轄權。
    (三)對於被告辯稱「系爭意外事故與原告之經營行為無涉，非屬被告承保之公共意
      外責任險基本條款所載承保範圍」等語，所為之陳述：
      1.按公共意外責任險承保之意外事故有二，即(1)因被保險人或其受僱人經營業
        務之行為所致者；(2)因被保險人營業處所之建築物、通道、機器或其他工作
        物所致者。且上開事故須造成第三人體傷、死亡或第三人財物損害，致被保
        險人依法應負賠償責任，而受賠償請求。本件係依上開(1)事故而請求，合先
        敘明。
      2.系爭意外事故係肇因於原告受僱人執行職務之行為，詳言之，為維護系爭營
        業場所之安全，原告僱有安管人員以便於舞廳發生衝突事件時能在第一時間
        妥善處理，以維護消費者之人身安全，而系爭事故發生當日即係一樓大廳突
        然因細故發生衝突，致場面混亂，秩序失控，且數人扭打成一團，安管人員
        為維護在場消費者之人身安全，遂出面制止，然加入扭打之人數越聚越多，
        因而與安管人員發生推擠、拉扯，爆發嚴重之肢體衝突，故導致被害人黃金
        水與黃金來受重傷，經送醫不治，此情業經刑事案件當事人供述明確：
        (1)在原告舞廳擔任圍事職務之蕭名豐前所供述：「... 當時泊車人員回答說
          有人來找麻煩，但目前尚未動手腳，還沒事，我便將車子開進舞廳地下室
          停車場，停好之後由我和『山狗』二人便拿『山鷹』先前回租住處取用之
          警棍刀各乙支於手上，欲搭地下室升降機至二樓安管室，當電梯門打開時
          就看見一群人質問我們是什麼人... 他們看到我和『山狗』手上拿警棍刀
          ，便質問我們是否要來打架的，我們回稱『沒有』，我們是要拿上去舞廳
          置放的... 他們就很生氣坐電梯上去了，當時我們四人又在地下室等電梯
          沒多久就聽到樓上有打架和叫罵聲... 」等語（詳2.3.第五分局刑事組
          偵訊筆錄）；「... 我們回到舞廳時，大廳已經打成一團，我也就拿警棍
          刀參予... 」等語（詳3.16.第五分局刑事組偵訊筆錄）。
        (2)擔任總經理之王振輝供稱：「當天我與『阿山』（即金豫忠）在一樓大廳
          聊天，而『阿來』就帶約十個人左右來舞廳捧場消費，進入時『阿來』那
          一群人其中一名穿紅色襯衫之青年男子先行找蔡心梅大班，並要蔡大班請
          抽煙，蔡女說未帶煙即遭穿紅色襯衫男子辱罵，後就進入一樓舞廳包廂內
          消費，並指名要找汪副總，汪副總稱今天喝酒、酒菜、桌面他會請客，後
          遭他們其中一名穿紅色襯衫男子辱罵「幹你娘」你們公司為何沒有毛巾，
          『阿來』他們一群人由舞廳內走出大廳，『阿來』就走向我與張子龍沙發
          旁聊天，而金豫忠就再請『阿來』那一群人進入喝酒，而『阿來』也請他
          帶來的那一群人進入喝酒，穿紅色襯衫的男子就再罵金豫忠而發生口角，
          並出手毆打金豫忠，金豫忠還手後又遭『阿來』那邊的人分別持拖把、煙
          灰筒毆打，並其中一名男子持摺疊刀殺傷『阿山』即金豫忠，張子龍即上
          前勸阻並遭其中一名男子腳踢，適逢陳文介、王榮華及二、三名男子由三
          樓走樓梯間下來，再與『阿來』一群人發生口角，後陳文介即帶頭與『阿
          來』一群人打成一團，其中王榮華要往三樓方向逃跑，在樓梯間跌倒又遭
          人空手踢打，我就請『紅毛經理』代為報案... 」（詳9.7.第五分局刑
          事組偵訊筆錄）。
      3.綜上所述，足徵系爭事故確係肇因於原告之受僱人為維護系爭營業場所之安
        全，制止一樓大廳突然發生之衝突所致，核與公共意外責任險承保之意外事
        故「被保險人或其受僱人經營業務之行為所致者」確屬相符。
    (四)對於被告辯稱「被害人黃金水與黃金來之死亡係因原告之總經理、安管人員張
      子龍、蕭名豐等人之故意行為所致，依民法第二二四條規定，被告自不負賠償
      責任」等語，所為之陳述：
      按民法第二百二十四條係規定「債務人之代理人或使用人，『關於債之履行』
      有故意或過失時，債務人應與自己之故意或過失，負同一責任」，足徵該條文
      之適用係以債務履行為前提，而基於保護債權人之故，使債務人就履行輔助人
      之故意、過失負同一責任之規定。準此，肇致系爭事故之行為人雖係原告之受
      僱人，然原告與被告公司間並無債務履行關係存在，且被告公司亦非原告之債
      權人，則被告自無援引民法第二百二十四條規定之餘地。
    (五)對於被告辯稱「被害人黃金水為原告之受僱員工，黃金水、黃金來為原告黃金
      和之兄弟有家屬關係，故本件有特別不保事項之適用」等語，所為之陳述：
      1.本件被害人黃金水前曾受僱於原告，然於八十九年六月份業已離職，是八十
        九年九月三日系爭事故發生當時，被害人黃金水已非原告之受僱人（黃金水
        係原告離職員工，並據金豫忠於八十九年九月三日之警訊筆錄證述屬實），
        故此部分並無公共意外責任險基本條款特別不保事項之適用，原告自得向被
        告請求公共意外責任賠償。又上開事實，於原告提起本件訴訟時並未詳查致
        準備書狀誤載為「被害人黃金水雖係原告之受僱人，惟系爭事故發生當時，
        被害人黃金水已下班，其係以一般消費者之身分至系爭營業場所消費，是當
        時其不具受僱人身分而為第三人至明」云云，特此說明。
      2.按兄弟數人業已分家，雖仍同門居住，不得謂之一家，數人雖設籍於同一處
        所，若非以永久共同生活為目的而同居之親屬團體，仍不得謂之一家，此有
        司法院院字第八四八號解釋、最高法院八十七年台上字第一０九六號裁判要
        旨可供參照。準此，被害人黃金來與原告黃金和雖係兄弟，且設籍於同一處
        所，然其二人業已分家，因此雙方並無「同居共財」、「管理家務」、「互
        負扶養義務」等客觀事實存在，且主觀上亦無永久共同生活之目的，故而其
        二人雖同門居住，尚難認被害人黃金來即係原告黃金和之家屬至明。又被害
        人黃金水自婚後即由家分離而另闢住所，是其與原告黃金和間更無上開永久
        共同生活之關係可言。據此，被害人黃金水與黃金來既非被保險人之家屬，
        自無公共意外責任險基本條款特別不保事項之適用。
    (六)對於被告辯稱「依公共意外責任險基本條款一般不保事項第十四點之規定，縱
      原告自行協議承諾賠償受害人家屬，被告不受任何拘束」等語，所為之陳述：
      1.被告上開所稱原告自行協議承諾賠償受害人家屬云云，應係指原告與被害人
        黃金水、黃金來之家屬就本件事故所達成之和解，果此，則原告就系爭事故
        所生之損害，依民法第一百八十八條第一項規定應負僱用人賠償責任，因而
        與被害人家屬達成和解，是該和解具有法律上原因，並非任意承受協議而來
        之責任，故依保險法第九十四條規定反面推論，原告既已依法賠償受有損害
        之第三人，則原告據以請求被告給付保險金，自屬有據。
      2.被告辯稱原告自行與被害人家屬達成和解，其不受拘束云云，據以拒絕賠償
        ，亦非可採。蓋保險法第九十三條前段規定保險人得約定被保險人對於第三
        人就其責任所為之承認和解或賠償，未經其參與者，不受拘束，然該條所謂
        不受拘束者，係指被保險人對第三人所為之承認、和解或賠償，對保險人不
        生效力而言，非謂保險人因此即可免除其對第三人依法應負之賠償責任，此
        有最高法院八十九年台上字第一四一九號裁判要旨可稽，足見縱使原告自行
        與被害人家屬達成和解，被告仍不因之而免除其理賠責任，職是，即令被告
        爭執原告自行和解云云，然原告至多僅無法以該和解金額對抗被告，絕非如
        被告所言得據以拒絕賠償。
    (七)對於被告辯稱「本件有複保險問題」等語，所為之陳述：
      按責任保險之保險利益，性質上屬消極性之財產利益，其具體之標的為保險法
      第九十條所稱之「依法應負賠償責任」，亦即被保險人之責任，而由於簽訂保
      險契約時並無法知悉被保險人可能負擔之責任範圍，須待事故發生時始能確定
      得知，基於此一特性，複保險於責任保險並不適用。蓋複保險係以保險標的能
      預先（事故發生之前）計算得出為前提，準此，原告雖先後向被告泰安保險公
      司、太平保險公司投保公共意外責任險，然此並無複保險可言，其理自明。
    (八)對於被告太平保險公司辯稱「系爭保險利益早自原被保險人『天地福國際開發
      股份有限公司、紅寶石大舞廳、紅寶石視聽歌唱坊』移轉予『和為貴股份有限
      公司、尊龍舞廳、尊龍視聽歌唱坊』承受，原告已非系爭保險之被保險人，就
      系爭保險已無任何保險利益，故原告提起本件訴訟當事人不適格」等語，所為
      之陳述：
      1.原告向被告太平公司所投保之公共意外責任保險（保單號碼0301字第88PL10
        194號），其保險期間係於八十八年十二月十三日起至八十九年十二月十三
        日止，是原告申請保險權益轉移乙案自不可能針對系爭公共意外責任保險而
        為，應係針對其他保險契約而為，故被告太平保險公司顯有張冠李戴之誤，
        自不足據為拒絕理賠之依據。
      2.經核原告與太平公司簽定之所有保險契約，可知被告太平公司所稱申請保險
        利益移轉乙案，應係針對「火災保險契約」而為，此觀原告與太平公司訂立
        之火災保險契約（保單號碼0301字第89Q0000000號、保險期間於八十九年十
        二月三十日起至九十年十二月三十日止），副本部分載明「被保險人為和為
        貴股份有限公司、尊龍舞廳、尊龍視聽歌唱坊」自明，足證被告上開所謂保
        險利益移轉乙案係其與原告簽定之另一保險契約，尚與本案無涉。
    (九)證據：
      1.提出下列書證（均為影本）為證：
        原證一台中市政府營利事業登記證二紙、台中市政府營利事業登記案件審查
              核准通知書乙紙
        原證二泰安產物保險股份有限公司責任保險單二份
        原證三太平產物保險股份有限公司公共意外責任保險單乙份
        原證四泰安產物保險股份有限公司泰中意外險字第０一０號函文乙份
        原證五喪葬費支出明細二紙
        原證六戶籍謄本乙份
        原證七太平產物保險股份有限公司太理意字第０八一三號函文乙份
        原證八太平產物保險股份有限公司火災保險單乙份
        原證九刑事附帶民事起訴狀乙份（九十年八月八日）
        原證十刑事附帶民事訴訟追加被告狀乙份（九十一年九月二日）
        原證十一蕭名豐偵訊筆錄乙份（九十年二月三日）
        原證十二王振輝偵訊筆錄乙份（八十九年九月七日）
        原證十三和解書二份（九十二年三月二十日）
        原證十四支票暨支票收訖簽回單乙份
      2.聲請訊問證人即被告太平公司台中分公司襄理丁正宏、被告泰安公司台中分
        公司客服人員林祺芳（待證事實為：本件給付保險金事件，係關於被告台中
        分公司業務範圍內之事項而涉訟）。
  二、被告泰安產物保險股份有限公司方面：
    (一)程序部分：
      原告於九十二年四月十一日陳報狀中主張將被告由分公司更正以總公司之名義
      云云，惟按最高法院四十年台上字第一０五號判例意旨及民事訴訟法第二百五
      十五條第一項之規定，原告主張將被告由分公司名義變更為總公司，顯不合法
      。再依民事訴訟法第二條第二項之規定，被告總公司主營業所設於台北市○○
      路五十九號，屬台灣台北地方法院管轄，鈞院應無管轄權。
    (二)本件意外事故並非被告公司所承保之保險事故：
      依公共意外責任保險基本條款為：「承保範圍：一被保險人因在保險期問內發
      生下列意外事故所致第三人體傷、死亡或第三人財物損害，依法應負賠償責任
      ，而受賠償請求時，本公司對被保險人負賠償之責：(一)被保險人或其受僱人因
      經營業務之行為在本保險單載明之營業處所內發生之意外事故。(二)被保險營業
      處所之建築物、通道、機器或其他工作物所發生之意外事故。」，顯見保險人
      所承保者，應與被保險人之經營業務行為或其營業處所之建築物、機械或其他
      工作物有關而生之公共意外事件。而本件意外事故，依鈞院九十年重訴字第一
      三八一號刑事卷內資料所載，本件死者黃金水、黃金來於八十九年九月三日凌
      晨在原告所開設之紅寶石大舞廳發生之械鬥事件中死亡，實係肇因於「紅寶石
      大舞廳」與「紅寶石視聽歌唱坊」內之二位董事長即侯責笙與蘇獻全爭奪主控
      經營權而發生，而本件死者黃金水、黃金來於八十九年九月三日凌晨在原告所
      開設之紅寶石大舞廳發生之械鬥事件中死亡，屬個人械鬥之「犯罪行為」，並
      不是在執行業務行為甚明，當然非屬被告所承保之公共意外責任保險基本條款
      所載之公共意外事件，被告自不負賠償責任。
    (三)本件意外事故為系爭保險契約不保之事項：
      1.據公共意外責任保險基本條款「特別不保事項」之規定：「... 二本公司對
        下列事項不負賠償之責：... (三)被保險人之家屬或在執行職務之受僱人發生
        體傷、死亡或其財物受有損害之賠償責任。」。據原告起訴狀所載，被害人
        黃金水為同案被告太平產物保險股份有限公司所承保之原告僱主意外責任保
        險單所列明承保之受僱員工，且被害人黃金水、黃金來與原告黃金和為兄弟
        關係，渠等既為受僱人或家屬關係，依保單條款之約定，被告公司當然不負
        賠償責任。
      2.保險法第九十四條規定：「保險人於第三人由被保險人應負責任事故所致之
        損失，未受賠償以前，不得以賠償金額之全部或一部給付被保險人。」，而
        公共意外責任保險基本條款「一般不保事項」之規定：「十四對於下列賠償責
        任，不在本保險單承保範圍之內，本公司不予賠償：(一)被保險人以契約或協
        議所承受之賠償責任。」，原告乃自行協議承諾賠償受害人家屬，被告公司
        尚不受其拘束。
    (四)本件意外事故係原告受僱人之故意殺人行為所致，被告不負賠償責任：
      據刑事卷內警方移送資料及原告所附被害人家屬之刑事附帶民事起訴狀所載：
      「紅寶石舞廳之安管人員張子龍及總經理王振輝基於共同殺人之犯意連絡及行
      為分擔，對在場進行武鬥之己方人員吆喝，用手指向黃金水及黃金來等人高喊
      : 『打呼死，打死上面的人會負責！』，而由少年蕭名豐空手持刀片分別刺殺
      黃金來及黃金水各乙刀。」。則依保險法第二十九條第一項及第二項但書之規
      定：「保險人對於由不可預料戊不可抗力之事故所致之損害，負賠償責任。但
      出於要保人或被保險人之故意者，不在此限。」，且依責任保險共同基本條款
      之一般不保事項「十三(五)因被保險人之故意行為所致者。」，黃金來及黃金水之
      死亡係因原告之總徑理、安管人員張子龍、蕭名豐之「故意行為」所致，亦應
      有民法第二百二十四條規定之適用。
    (五)實際賠償金額應依民法或其他法律關係計算：
      依責任保險共同基本條款之一般事項中所謂「本保險契約所載每一個人身體傷
      亡之保險金額」，係指在任何一次意外事故內對每一個人傷亡個別所負之最高
      賠償責任而言。如在同一次意外事故內傷亡人數超過一人時，被告公司之賠償
      責任，僅以本保險單所載每一意外事故傷亡之保險金額為限，並仍受每一個人
      身體傷亡保險金額之限制。是原告起訴狀所附之責任保險單記載「每一個人身
      體傷亡新臺幣二百萬元」，並非意指每發生一次意外事故，每有一個人傷亡即
      賠付二百萬元，而係指被告公司對每一個人最高賠償賠償責任是二百萬元，至
      於實際賠償金額仍應依民法或其他法律關於損害賠償計算方式為之，原告率予
      起訴請求每名死亡應給付二百萬元，顯有誤會。
    (六)本件尚有複保險之問題：
      本件原告先後向被告公司及太平產物保險股份有限公司投保公共意外責任保險
      ，有複保險之問題。
    (七)證據：聲請調閱本院九十年度少調字第九八七號、九十年度少重訴字第四號、
      九十年度重訴字第一三八一號等刑事案卷。
  三、被告太平產物保險股份有限公司方面：
    (一)原告提起本件訴訟當事人不適格：
      1.系爭保險契約之保險利益於本件訴訟案件繫屬前，已由原被保險人即「天地
        福國際開發股份有限公司、紅寶石大舞廳、紅寶石視廳歌唱坊」移轉予新被
        保險人即「和為貴股份有限公司、尊龍舞廳、尊龍視廳歌唱坊」承受，原告
        已非系爭保險契約之被保險人，就系爭保險契約已無任何保險利益。
      2.次按鈞院九十年重訴字第一三八一號刑事卷內資料所載，系爭事故緣於紅寶
        石大舞廳大股東侯貴笙與蘇獻全為爭奪經營權而起，顯見該二人對紅寶石大
        舞廳握有經營權，為合夥人之一。蓋是否為合夥人非以是否有營利登記為要
        件，而以是否出資及共同經營為判斷依據，該二人既非隱名合夥而已，於本
        件訴訟標的當有合一確定之必要而應同列為原告，準此，原告提起本件訴訟
        當事人不適格。
    (二)本件意外事故並非被告所承保之保險事故，被告無庸負損害賠償責任：
      1.依前述刑事卷內資料，有多處顯示原告之安管人員張子龍及總經理王振輝基
        於共同殺人之犯意連絡及行為分擔，對在場鬥毆之己方人員下令，而由訴外
        人（即安管人員）蕭名豐殺害死者黃金來、黃金水二人，分別述敘如下：
        (1)九十一年十二月五日訊問筆錄第十二頁訴外人王榮華陳稱八十九午八月三
          十一日原告新任總經理王振輝上任邀眾祝賀，有另一派股東（即蘇獻全之
          人馬黃金來、黃金水等）進來，並破壞紅寶石大舞廳地板，嗣因警察臨檢
          攝影方罷退。
        (2)九十年七月二十七日訊問筆錄第八頁訴外人陳世鐘陳稱事故發生當場有聽
          到張子龍說『打死這些王八蛋』的話。訴外人張子龍則陳稱黃金和（即原
          告）早先是我（張子龍）安管組的同事，他（即黃金和）的老闆是蘇獻全
          ，我（張子龍）的老闆是候貴笙。
        (3)台中市警察局第五分局刑事案件報告書第十三、十四頁亦載紅寶石大舞廳
          原有二位有經營權之董事（即蘇獻全及侯貴笙），因意見不合，時有齟齬
          爭鬥，蘇姓股東人馬如死者黃金來、黃金水等時常會到舞廳，雙方人馬各
          為爭權互使角力，於八十九年八月三十一日晚上兩派股東人馬對峙時，爭
          奪地盤之鬥毆更是一觸即發，終於八十九午九月三日發生系爭事故。
        (4)台中市警察局第五分局刑事案件報告書第十九頁載述系爭事故發生時，原
          告總經理王振輝及安管人員張子龍等基於共同殺人之犯意聯絡，對己方人
          馬吆喝，並用手指向黃金來及黃金水等人高喊：「打呼死，打呼死，打死
          上面會負責。」（刑案關係人黃金和、陳世鐘、蔡建德... 等指述）。
      2.承上所述，可知系爭保險契約所約定之保險事故並未發生，蓋被害人黃金來
        及黃金水係因原告合夥人間鬥毆爭權所導致之持刀蓄意砍殺行為所致，而原
        告對於當場執行業務之人為何？該執行業務之人於事發當時如何執行其職務
        ？執行職務之行為是否有疏失？該疏失行為是否與被害人之死亡有因果關係
        ？原告之選任及監督是否未盡相當之注意義務等情，均未具體說明並舉證以
        實其說，且與公共意外責任保險基本條款承保範圍第一條所載之經營行為無
        關，難謂本件保險事故已然發生，被告實無庸負擔任何賠償責任。
      3.被告與原告間保險契約雖約定將保險契約基本條款第十三條第三款修改為：
        「因罷工、暴動、民眾騷擾所致依法應付賠償責任，並受賠償請求，本公司
        亦負賠債責任」，惟仍以系爭保險事故之發生為前提，亦即該項約定係謂「
        被保險人或其受僱人因經營業務之行為在營業處所內發生之意外亨故，致第
        三人體傷、死亡或第三人財物損害，雖該意外事故係因罷工、暴動、民眾騷
        擾所致，只要被保險人依法應負賠償責任而受賠償請求，本公司仍依保單規
        定理賠之」，本件事故與經營業務行為無涉已如前述，則該約定要無援引之
        基。
    (三)縱令本件意外事故核屬系爭保險契約所約定之保險事故，亦符合除外不保之事
      由，故被告公司無庸負賠償責任：
      1.退萬步言之，縱認系爭保險事故發生，肇始於原告總經理及安管人員之故意
        犯罪行為所致，依民法第二百二十四條、保險法第二十九條但書及責任保險
        共同基本條款一般不保事項第十三條第五款之規定，被告亦不負理賠責任。
      2.再者，保險法第九十四條規定，保險人於第三人由被保險人應負責任事故所
        致之損失，未受賠償前，不得以賠償金額之全部或一部給付被保險人，公共
        意外責任保險一般不保事項亦明示對被保險人以契約或協議所承受之賠償責
        任不在系爭保險單之承保範圍內，不論原告事後是否與被害人家屬達成協議
        ，均與被告無涉。
      3.再退萬步言之，縱被告就系爭事故應負保險責任，依責任保險共同基本條款
        第十五條之規定，本保險契約範圍內之賠償責任，如另有其他保險契約承保
        時，本公司對於該項賠償責任以本保險契約所定之保險金額對於全部保險金
        額之比例為限，今原告分與被告二公司投保公共意外責任保險，在原告與死
        者家屬間之賠償責任尚未確定前，並無法計算原告之損失，從而無法計算被
        告二人之分擔比例，益顯原告提起本件訴訟之無著。
    (四)證據：
      1.提出下列書證為證：
        被證一太平產物保險股份有限公司太中字第０四六號函文乙份
        被證二太平產物保險股份有限公司公共意外責任保險單乙份
        被證三太平產物保險股份有限公司僱主意外責任保險單乙份
      2.聲請調閱本院九十年度少調字第九八七號、九十年度少重訴字第四號、九十
        年度重訴字第一三八一號等刑事案卷。
  四、本院依職權：(一)函請台中市政府檢送「紅寶石視聽歌唱坊」與「紅寶石大舞廳
      」之營利事業登記資料；(二)函請台中市政府回覆右開二營利事業是否已被「尊
      龍視聽歌唱坊」與「尊龍舞廳」等營利事業概括承受？並檢送「尊龍視聽歌唱
      坊」與「尊龍舞廳」之營利事業登記資料；(三)查詢本院有無被害人黃金水、黃
      金來之家屬向原告提起損害賠償之民事訴訟事件。
、程序部分：
  一、本院對於本件給付保險金事件有管轄權：
    (一)按對於私法人或其他得為訴訟當事人之團體之訴訟，由其主事務所或主營業所
      所在地之法院管轄；對於設有事務所或營業所之人，因關於其事務所或營業所
      之業務涉訟者，得由該事務所或營業所所在地之法院管轄，民事訴訟法第二條
      第二項及第六條分別定有明文。又對於分公司業務範圍內之事項涉訟，自得以
      本公司名義起訴，最高法院著有六十六年台上字第三四七０號判例要旨可供參
      照。
    (二)經查，被告泰安產物保險股份有限公司（下稱被告泰安公司）、太平產物保險
      股份有限公司（下稱被告太平公司）之主事務所雖分別設於「台北市○○區○
      ○路五九號」及「台北市○○○路○段五五０號四樓」，依民事訴訟法第二條
      第一項規定，固應以臺灣臺北地方法院為其普通審判籍，然被告公司之台中分
      公司，既分別設於「台中市○○路○段八二一號四樓」及「台中市○○路○段
      一九九號四樓」，且各為被告公司在台中市之事務所及營業所，而本件系爭保
      險契約既為原告與被告公司之台中分公司等所交涉並辦理締約事宜，此有被告
      泰安公司責任保險單、泰中意外險字第０一０號函，以及被告太平公司公共
      意外責任保險批單等附卷可查，足證本件給付保險金事件乃係關於被告等台中
      分公司因業務而涉訟者。從而，本院對於原告向被告本公司所為之本件起訴，
      仍應有管轄權，合先敘明。
  二、原告對本件當事人所為之訴之變更，尚屬合法：
      經查，原告雖先以被告泰安公司台中分公司與太平公司台中分公司為被告，嗣
      於本院審理時變更以被告泰安公司本公司與太平公司本公司為被告，但核其對
      於本件當事人所為之訴之變更，其請求之基礎事實均為同一死亡事故之發生，
      且變更前後本件主要爭點仍均為原告是否為系爭保險契約之適格當事人、系爭
      死亡事故是否即為被告所承保之保險事故、以及有無保險契約不保事由之存在
      等等，尚難謂原告所為訴之變更，有何妨礙被告公司之防禦及訴訟終結之虞，
      且被告太平公司亦已同意原告所為之變更（詳九十二年六月十三日言詞辯論筆
      錄第二頁第八行），準此，核與民事訴訟法第二百五十五條第一項第一款、第
      二款及第七款之規定均屬相符，應予准許，併予敘明。
  三、原告為本件適格當事人：
    (一)經查，被告太平公司先以：「系爭太平保險契約之保險利益於本件訴訟繫屬前
      ，已由原被保險人即『紅寶石大舞廳』等移轉予新被保險人即『尊龍舞廳』等
      承受，原告已非系爭保險契約之被保險人，故無任何保險利益。」等語置辯。
      然原告所主張之系爭死亡事故係發生於八十九年九月三日，尚在該保險契約存
      續期間（八十八年十二月十三日至八十九年十二月十三日）之內，斯時該保險
      契約之被保險人尚為「紅寶石大舞廳」等，而依據前述台中市政府九十一年十
      二月五日函覆之營利事業登記資料所示，「紅寶石大舞廳」係於九十年四月六
      日辦理歇業註銷登記，而「尊龍舞廳」於同日在同址辦理設立登記，但被告並
      未提出任證據方法證明「尊龍舞廳」確有民法第三百零五條第一項之概括承受
      「紅寶石大舞廳」之資產及負債之情形，況核諸卷附之被告太平公司保單批改
      申請書上係載被保險人於九十年四月六日起方變更為「和為貴股份有限公司、
      尊龍舞廳、尊龍視廳歌唱坊」，則系爭以「紅寶石大舞廳」等為被保險人之太
      平保險契約之保險存續期間既僅至八十九年十二月十三日，則「尊龍舞廳」等
      後於九十年四月六日與被告太平公司所成立者要屬另一保險契約關係，而與本
      件無涉。被告太平公司徒以保險利益移轉，原告並非適格當事人云云置辯，要
      無足採。
    (二)次查，被告太平公司復以：「按鈞院九十年重訴字第一三八一號刑事卷內資料
      所載，系爭事故緣於紅寶石大舞廳大股東侯貴笙與蘇獻全為爭奪經營權而起，
      顯見該二人對紅寶石大舞廳握有經營權，為合夥人之一，該二人於本件訴訟標
      的當有合一確定之必要而應同列為原告。」等語置辯。惟查，依據前述台中市
      政府九十一年十二月五日函覆之營利事業登記資料所示，「紅寶石大舞廳」的
      確僅登記「原告黃金和」與「原告曾興旺」為負責人及合夥人，被告太平公司
      並未提出其他證據方法，而僅因刑事判決略提「本件殺人事故係因大股東侯貴
      笙與蘇獻全爭奪經營權而起」等情，即率爾抗辯侯貴笙及蘇獻全亦為合夥人，
      已非可採，且縱令侯貴笙與蘇獻全有隱名合夥或類似隱名合夥之情事，依據民
      法第七百零四條之規定，隱名合夥之事務仍專由出名營業人執行之，隱名合夥
      人就出名營業人所為之行為，對於第三人不生權利義務之關係，則被告太平公
      司空以侯貴笙、蘇獻全於本件有訴訟標的合一確定之必要而應同列為原告云云
      置辯，實非可採。
    (三)從而，原告應為本件系爭太平保險契約之適格當事人，應無疑問。
肆、法院之判斷：
  一、經查，左列各項事實均為兩造所不爭執（詳參本院九十二年二月二十日爭點協
      議簡化整理程序筆錄所載），且有原證一二三四六七九十十三、被證一二三、本
      院九十年度少重訴字第四號刑事判決及台中市政府九十一年十二月五日府經商
      字第０九一０一八一二七六號函覆之營利事業登記資料等，附卷可稽，均應堪
      信為真實：
    (一)紅寶石大舞廳係由原告黃金和、曾興旺所合夥經營，於八十八年十二月四日經
      臺中市政府核准設立登記，負責人為黃金和，合夥人為曾興旺，組織為合夥，
      所在地為台中市北屯區○○○路○段二一八號一樓，並已於九十年四月六日辦
      理歇業登記並註銷在案。
    (二)原告於八十八年九月十日向被告泰安產物保險股份有限公司（下稱泰安公司）
      投保公共意外責任保險，並簽訂公共意外責任險保險契約（下稱系爭泰安保險
      契約）。該契約之被保險人為「紅寶石大舞廳」，營業處所為台中市○○○路
      ○段二一八號一樓，險種內容為公共意外責任險，承保範圍及保險金額為個人
      身體傷亡二百萬元、意外事故傷亡一千萬元以及意外事故財損二百萬元，保險
      期間內最高賠償金額為六千萬元，總保險費為二萬五千元，契約存續期間為八
      十八年九月十日至八十九年九月十日，保單號碼為0703第38PL0313號。
    (三)原告另於八十八年十二月十三日向被告太平產物保險股份有限公司（下稱太平
      公司）投保公共意外責任保險，並簽訂公共意外責任險保險契約（下稱系爭太
      平保險契約）。該契約之被保險人為「天地福國際開發股份有限公司」、「紅
      寶石大舞廳」及「紅寶石視聽歌唱坊」，其中「紅寶石大舞廳」之經營業務處
      所亦同上，險種內容為公共意外責任險，承保範圍及保險金額為個人身體傷亡
      二百萬元、意外事故傷亡一億元以及意外事故財損二百萬元，保險期間內最高
      賠償金額為一億元，總保險費為二十萬元，契約存續期間為八十八年十二月十
      三日至八十九年十二月十三日，保單號碼為0301第88PLI0194號。
    (四)八十九年九月三日凌晨一時許，訴外人黃金水、黃金來（按黃金水、黃金來與
      原告黃金和為旁系血親二親等之兄弟關係）在紅寶石大舞廳之營業處所內遭訴
      外人蕭明豐、朱浚廷等人殺害身亡（下稱系爭死亡事故），該殺人刑事案件業
      經本院刑事庭以九十年度少重訴字第四號、九十年度重訴字第一三八一號、九
      十一年度少重訴字第四號等案承審之。
    (五)被害人黃金水與黃金來之家屬，在本院九十年度重訴字第一三八一號刑事案件
      審理中，先於九十年八月三日對該案被告王榮華、周芳嘉等及系爭殺人事故之
      其他共同正犯朱浚廷、蕭名豐等共計十一人提起刑事附帶民事損害賠償訴訟，
      後於九十一年九月二日（按即本件給付保險金事件起訴之同日）追加本件原告
      為該刑事附帶民事訴訟之被告。其後，原告於本件審理中提出於九十二年三月
      二十日與被害人黃金水、黃金來所簽訂之和解書二份，和解書上分別載有由原
      告賠付被害人黃金水之家屬（即陳阿敏、王淑屏、黃泰銘、黃佩菁、黃怡晶、
      黃柏凱）六百萬元，及賠付被害人黃金來之家屬陳阿敏四百萬元。
    (六)原告函請被告公司依約給付保險金，被告泰安保險公司、太平保險公司已分別
      於八十九年十月三日、九十年八月二十九日致函拒絕理賠。
  二、按責任保險人於被保險人對於第三人，依法應負賠償責任，而受賠償之請求時
      ，負賠償之責，保險法第九十條定有明文。次依兩造所不爭執之系爭保險契約
      之公共意外責任保險基本條款所約定之承保保險事故為：「被保險人於保險期
      間內發生下列意外事故所致第三人體傷、死亡或第三人財物損害，依法應負賠
      償責任，而受賠償請求時，本（保險）公司對被保險人負賠償之責：1.被保險
      人或其受僱人因經營業務之行為在本保險單載明之營業處所內發生之意外事故
      ；2.被保險人營業處所之建築物、通道、機器或其他工作物所發生之意外事故
      。」，而本件原告係主張系爭殺人事故核屬上開保單條款第一點所列「被保險
      人或其受僱人因經營業務之行為在本保險單載明之營業處所內發生之意外事故
      」者，則本件爭點實為系爭死亡事故是否即為系爭保險契約所承保之保險事故
      ？亦即系爭死亡事故之加害行為人是否為原告之受僱人？以及該加害行為是否
      為原告受僱人經營業務之行為？
    (一)經查，依本院刑事庭九十年度少重訴字第四號（九十年八月三十一日宣判）、
      九十一年度少重訴字第四號（九十一年十一月七日宣判）等判決所認定之系爭
      死亡事故之發生過程略述如下：
      1.侯貴笙與蘇獻全於八十九年間因派系爭奪紅寶石大舞廳之經營權，由侯貴笙
        於八十九年八月間聘請王振輝擔任紅寶石大舞廳總經理，邀請陳文介、陳耀
        厚分別擔任安全維護總指揮、執行長之職務，率領其幫眾與蘇獻全派系（包
        括本件被害人黃金水、黃金來）進行對抗。
      2.朱浚廷與蕭名豐、周芳嘉、賴榮田等在陳文介、陳耀厚之指揮領導下，受侯
        貴笙邀請，為紅寶石大舞廳進行圍事工作，於八十九年九月二日二十時許，
        渠等四人至紅寶石大舞廳上班，由蕭名豐、周芳嘉二人負責保護王振輝，並
        受其指揮，朱浚廷在地下室負責安全維護，賴榮田與公司保全人員控管監視
        器之工作。嗣於同年月三日凌晨接近二時許，黃金水、黃金來、黃金和等十
        餘人前往紅寶石大舞廳一樓消費時，雙方人馬照面後互相叫囂，當行經一樓
        大廳時，黃金水等人見到王振輝及安管人員金豫忠、張子龍等人，彼此發生
        口角並互相鬥毆，同時蕭名豐、周芳嘉、朱浚廷、賴榮田等四人迅速循地下
        室車道跑步至紅寶石大舞廳門口，其間由蕭名豐、周芳嘉各持一把警棍刀並
        將其旋開分成為警棍與刀，由賴榮田、朱浚廷分持一把警棍刀管，周芳嘉進
        入大廳往二樓方向時，即遭不明人士擲茶壺擊中頭部，警棍刀即掉落地面，
        由王振輝撿起警棍、蕭名豐持警棍刀、金豫忠亦持刀、陳文介搶下賴榮田所
        持之刀管，夥同王振輝、朱浚廷、周芳嘉、賴榮田、王榮華等人，與對方黃
        金水、黃金來、黃金和等十餘人進行武力打鬥，雙方互鬥一陣之後，紅寶石
        舞廳之圍事人員基於共同殺人之犯意聯絡與行為之分擔，對在場己方人員么
        喝，用手指向黃金水及黃金來等人高喊：「打呼死，打死上面的人會負責！
        」，在場參與鬥毆之金豫忠、王榮華、蕭名豐、朱浚廷、周芳嘉、賴榮田等
        人即基於共同殺人之犯意聯絡，積極加強出手與對方進行打鬥。
      3.其後黃金來、黃金水等人在一樓大廳衝向王榮華等人之際，蕭名豐見狀持刀
        追上，並自背後左中背部猛刺黃金來一刀，金豫忠亦自背面右下背部向黃金
        來刺一刀，黃金水見狀立即衝上前來與蕭名豐等人格鬥，蕭名豐迅速將刀拔
        出，黃金水出拳遭蕭名豐左手擋開，身體因此傾斜，蕭名豐見狀順勢持刀從
        其背面左上背部猛刺黃金水一刀，致黃金水血流滿身當場在大廳樓梯口處不
        支倒地，黃金來走向大門口時亦吐血不支倒地。遭刺殺之黃金來、黃金水經
        送往全民醫院急救後，黃金來因受有出血性休克、肺臟及肝臟銳器刺創、背
        部銳器刺創等重大不治之傷害，黃金水受有心包膜囊積血、主動脈銳器刺創
        左上背部銳刺創等重大不治之傷害，均不治死亡。
    (二)次查，衡諸前開刑事判決所認定系爭死亡事故之加害行為人，係先由在場參與
      鬥毆之金豫忠、王榮華、蕭名豐、朱浚廷、周芳嘉、賴榮田等人與被害人等進
      行武力打鬥，嗣由紅寶石大舞廳圍事人員基於共同殺人之犯意聯絡與行為之分
      擔，對在場進行武鬥之己方人員么喝，用手指向黃金水及黃金來等人高喊：「
      打呼死，打死上面的人會負責！」，後由蕭名豐、金豫忠基於共同殺人之犯意
      聯絡與行為分擔猛刺黃金來、黃金水等人致其死亡，則由上述事實發生經過以
      觀，在場參與鬥毆及殺人之蕭名豐、朱浚廷、周芳嘉、賴榮田等人係受侯貴笙
      邀請，於紅寶石大舞廳進行圍事工作，則其客觀上是否足已認定係受原告黃金
      和、丙○○○○○○○○○使用而為之服務勞務而受原告監督之受僱人，已非
      無疑，況且參諸卷附由原告與被告太平公司另於八十八年十二月十六日所締約
      之僱主意外責任保險單所列被保險人之受僱員工乙欄內，並未包括系爭死亡事
      故之加害行為人在內，而原告復未提出其他證據方法以供證明系爭死亡事故之
      加害行為人，在客觀上有何足認已屬受原告黃金和、丙○○○○○○○○○使
      用而為之服務勞務而受原告監督之受僱人之情節，從而，原告主張系爭死亡事
      故為原告受僱人之行為所造成，並不足採。
    (三)再查，縱令該等加害行為人事實上確係受原告使用監督，或縱認安管圍事工作
      屬於原告所經營之行業類別於其性質上所必須之業務內容，然其所謂經營業務
      之行為亦應限於為維護營業場所之安全並及在場消費者之人身安全，而依僱用
      人之命令、或其受委託之職務自體所生之正當且必要的行為，但系爭死亡事故
      之發生顯係因在場圍事人員鼓動下，而由蕭名豐、金豫忠等人趁勢基於共同殺
      人之起意與行為分擔之故意所為之故意殺人犯罪行為，該故意殺人之犯罪行為
      ，難謂有何為維護營業場所及在場消費者之安全之必要性或無可避免性，更難
      謂屬於經營業務之正當且必要之執行業務行為，顯已脫逸經營執行業務行為之
      範圍甚遠，更與原告主張「系爭死亡事故發生當日係因一樓大廳突然因細故發
      生衝突，致場面混亂，秩序失控，且數人扭打成一團，原告受僱人（安管人員
      ）為維護系爭營業場所之安全並維護在場消費者之人身安全，遂出面制止，然
      加入扭打之人數越聚越多，因而與安管人員發生推擠、拉扯，爆發嚴重之肢體
      衝突，故導致被害人黃金水與黃金來受重傷，經送醫不治」等情，相去甚遠。
      故縱令被害人黃金水與黃金來之家屬追加本件原告為該刑事案件附帶民事訴訟
      之被告，亦縱使原告與被害人黃金水、黃金來之家屬成立和解契約，甚或原告
      基於其他法律規定對被害人之家屬負有其他之法律責任，均不影響系爭死亡事
      故係因加害行為人故意殺人犯罪行為所導致，均顯非因正當且必要之經營執行
      業務行為所生之意外事故。
    (四)準此，系爭死亡事故並非系爭保險契約所約定「被保險人或其受僱人因經營業
      務之行為在本保險單載明之營業處所內發生之意外事故」之保險事故，不言可
      喻，故被告泰安公司、太平公司並無給付系爭保險金之賠償義務可言。
  三、綜上所述，原告依據兩造間保險契約書之法律關係暨保險法第九十四條之規定
      ，訴請被告泰安公司、太平公司給付系爭保險金，顯屬無據，為無理由。原告
      之訴既經駁回，其假執行之聲請，已失所附麗，應併予駁回。
  四、本件判決之基礎已臻明確，兩造其餘攻擊防禦方法及舉證，核與判決無影響，
      爰不另一一論述，併此敘明。
伍、據上論結：本件原告之訴為無理由，依民事訴訟法第七十八條，判決如主文。
中      華      民      國    九十二    年      六      月    二十七    日
                                  臺灣臺中地方法院民事第三庭
~B審判長法  官  張瑞蘭
~B      法  官  王金洲
~B      法  官  廖慧如
右為正本係照原本作成
如對本判決上訴，須於判決送達後廿日內向本院提出上訴狀
中      華      民      國    九十二    年      六      月    二十七    日
~B法院書記官  林盛輝


司法院資訊處製作；財團法人民間司法改革基金會備份。
